Inventaris van het archief van W.L.Z. van der Vegte als Directeur-Generaal der Posterijen, Telegrafie en Telefonie, 1941-1945
Nationaal Archief, Den Haag
Staatsbedrijf der PTT: Archief van W.L.Z. van der Vegte Directeur-Generaal der PTT
PTT / Van der Vegte
1941-1945
W20246
0.60 meter; 79 inventarisnummers.
Normale geschreven, getypte en gedrukte documenten, geen bijzondere handschriften.
Nationaal Archief, Den Haag
Vegte, W.L.Z. van der (1895-?)
Het archief bevat stukken en knipsels over de carrière van Van der Vegte tijdens de bezettingsjaren. Daaronder ook stukken uit 1945 waarin Van der Vegte de balans opmaakt over zijn loopbaan, stukken over zijn contacten met de Duitse bezetter, over de dagelijkse leiding van de PTT en de Rijkspostspaarbank in oorlogstijd, over Nationaal-Socialistische vertrouwensmannen binnen de PTT, over verzetsactiviteiten gericht tegen de PTT, over de arbeidsinzet van PTT'ers in Duitsland en over de radio in oorlogstijd.
Archiefvorming
Geschiedenis van de archiefvormer
W.L.Z. van der Vegte (geboren op 7 november 1895) studeerde in 1920 af aan de TH te Delft, als elektrotechnisch ingenieur. Hij vervulde een aantal functies, voordat hij in dienst trad bij het Staatsbedrijf der PTT. Hij was onder meer werkzaam bij de Hoogovens in IJmuiden, en in 1938 werd hij hoofd van de Nederlandse Siemens staalfabriek te Den Haag.
Sinds 1933 was hij lid van de N.S.B, en toen Nederland bezet was besloot hij zich ter beschikking van de Leider (Mussert) te stellen.
Deze benoemde hem in 1940 tot Hoofd radiozaken, en later hoofd Technische Zaken, van het hoofdkwartier der NSB.
In 1941 werd hij benoemd tot Raadadviseur bij het departement van Volksvoorlichting en Kunsten. In die hoedanigheid was hij belast met de afdelingen Radio en Film, en werd hij betrokken bij de reorganisatie van het omroepwezen. Hij werd voorzitter van de Radioraad, en in 1941 werd hij tevens voorzitter van de Rijksfilmkeuring. Met ingang van 1-1-1942 legde hij deze functies neer en werd de nieuwe Directeur-generaal der PTT
In februari 1943 werd hij benoemd tot secretaris-generaal van Verkeer en Waterstaat.
Hij was lidvoorzitter van de plaatselijke commissie van toezicht op het Middelbaar Technisch Onderwijs, en als zodanig betrokken bij het bestuur van het Rijnlands Lyceum te Wassenaar.
In de loop van de oorlog is van der Vegte een aantal malen van standplaats veranderd.
Begin 1945 raakte hij gewond bij een bombardement en moest uitwijken naar Groningen.
In April 1945 werd van der Vegte gearresteerd. Hij werd veroordeeld tot vier jaar gevangenisstraf.
Een aantal feiten betreffende de levensloop van van der Vegte zijn ontleend aan het boek "PTT 1940 - 1945: beleid en bezetting", door dr. J.G. Visser (Staatsbedrijf der PTT, 1968).
Geschiedenis van het archiefbeheer
Het persoonlijk archief van W.L.Z. van der Vegte is als G 26 opgenomen in de zogenaamde "G-code"-archieven van het Hoofdbestuur der PTT. Deze code is geen code in de algemene zin van het woord, maar meer een rubricering van de archieven, die min of meer vertrouwelijk van aard waren. Deze rubricering is rond 1940 ontstaan.
De verwerving van het archief
De rechtstitel is (nog) onbekend
Inhoud en structuur van het archief
MAISAO-WOTAP; 2.16
Inhoud
Het persoonlijk archief van W.L.Z. van der Vegte behoort tot de categorie "nalatenschappen" van hogere PTT-functionarissen en is als zodanig meer als een collectie te beschouwen dan als een archief. Het betreft namelijk een verzameling losse stukken, door van der Vegte bijeengebracht als Directeur-Generaal der PTT én als secretaris-generaal van Waterstaat, én uit hoofde van zijn functie bij het departement van Volksvoorlichting en Kunsten.
Dit archief bevat tevens stukken, door van der Vegte verzameld als lid-voorzitter van de plaatselijke commissie van toezicht op het Middelbaar Technisch Onderwijs.
Het archief bevat tevens stukken, die niet door van der Vegte zijn verzameld, maar later aan het archief toegevoegd (bijvoorbeeld de "overpeinzingen" tijdens de bevrijding van Groningen).
Selectie en vernietiging
Uit het archief zijn alleen losse stukken vernietigd, die alleen administratieve waarde hadden en verder geen correspondentie tot gevolg hadden.
Aanwijzingen voor de gebruiker
Openbaarheidsbeperkingen
Volledig openbaar.
Materiële beperkingen
Aanvraaginstructie
Openbare archiefstukken kunnen online worden aangevraagd en gereserveerd. U kunt dit ook via de terminals in de studiezaal van het Nationaal Archief doen. Om te kunnen reserveren dient u de volgende stappen te volgen:
U maakt een profiel aan op www.gahetna.nl, en logt vervolgens in
Via de archiefinventaris (alleen de beschrijvingen met rode nummers) selecteert u het gewenste archiefstuk door op de knop 'Reserveren' te klikken
In het volgende scherm geeft u aan op welke dag u het archiefstuk wilt inzien
Indien u zich bevindt in de studiezaal en een tafelnummer heeft ontvangen kunt u dit nummer vermelden. Als u geen tafelnummer heeft kunt u tafelnummer 777 laten staan
Vervolgens bevestigt u uw reservering door deze te versturen.
Verwant materiaal
Beschikbaarheid van kopieën
Verwante archieven
De gedeponeerde archieven van het Staatsbedrijf der Posterijen, Telegrafie en Telefonie zijn die archieven, die geen deel uitmaken van de serie-archieven van het Hoofdbestuur der PTT. Naast de archieven van de Hoofdbestuursafdelingen (hoofdzakelijk gevormd als een serie verbalen en later als gecodeerd archief) en de Directieraadsarchieven zijn er nl. nog diverse kleinere zelfstandige archieven gevormd binnen de Hoofdbestuursorganisatie. Deze archieven dragen allen de kenmerken van zelfstandige archiefvorming en zijn dus ook apart geïnventariseerd. De persoonlijke archieven van een aantal hoge PTT-functionarissen zijn beschreven in de toegangen met de nummers 2.16.78.01 t/m 2.16.78.09.
Voor verder onderzoek komen in eerste instantie de volgende archieven in aanmerking:
Hoofdbestuur der Posterijen en Telegrafie 1893-1926, toegang nummer 2.16.21.
Bureau Radio-omroep en Radiodistributie, Cultureel gedeelte, Derde afdeling van het Hoofdbestuur der PTT 1919-1940, toegang nummer 2.16.25
Stukken betreffende de PTT en de Rijkspostspaarbank behorende tot verschillende afdelingen van de ministeries van Waterstaat en Binnenlandse Zaken 1906-1940, toegang nummer 2.16.29.
Beschrijving van de series en archiefbestanddelen
- Stukken van persoonlijke aard, 1940-1946, 1
  - Knipsels over diverse onderwerpen, 1940-1943; 1; 1 omslag
    Bevat voornamelijk kranteknipsels betreffende de Nederlandse Omroep en de loopbaan van van der Vegte
  - Stukken betreffende de benoeming van ir. W. L. Z. van de Vegte tot Directeur-generaal der PTT met ingang van 01-01-1942, 1941; 2; 1 omslag
    Bevat tevens het verzoek tot ontslag als Raadadviseur bij het Departement van Voorlichting en Kunsten
  - Stukken van persoonlijke aard, 1942-1945; 3; 1 omslag
    Betreft onder meer stukken betreffende de opslag van meubelen van van der Vegte
  - Stukken betreffende de benoeming van ir. W.L.Z. v.d. Vegte tot Secretaris-Generaal van het Departement van Waterstaat. Afschriften, 1943; 4; 2 stukken
  - Brief van H.W. Müller Lehning aan van der Vegte, waarin hij verzoekt om geld op zijn postrekening over te maken, 1944; 5; 1 stuk
  - Brieven van van der Vegte waarin hij meedeelt dat hij gewond is geraakt bij een luchtaanval en voor onbepaalde tijd naar een ziekenhuis in het Noorden zal vertrekken, en dat hij de dagelijkse leiding aan plaatsvervangers overdraagt, 1945; 6; 2 stukken
  - Verslag van de overpeinzingen van van der Vegte tijdens de aanval op Groningen, 14 en 15 april 1945, 1945-1946; 7; 1 deel
    Dit verslag is na de oorlog gevonden en door de directeur van het pttkt Groningen naar het hoofdbestuur der PTT gestuurd
  - Notitie betreffende een korte levensbeschrijving van ir. W. L. Z. van der Vegte. Klad, z.j.; 8; 1 stuk
    Geschreven door van der Vegte zelf
- Stukken, door W.L.Z. van der Vegte bijeengebracht als Directeur-Generaal van het Staatsbedrijf der Posterijen, Telegrafie en Telefonie, 1941-1945, 2
  - Stukken van algemene aard, 2.1
    - Correspondentie met het Departement van Binnenlandse Zaken over diverse onderwerpen, 1941-1943; 9; 1 omslag
      Oude nummering 1 t/m 122 (niet compleet)
    - Stukken betreffende de inspecteursvergadering d.d. 02-061942, 10; 2 stukken
      Bevat de tekst van de rede die van der Vegte ter gelegenheid van deze vergadering heeft uitgesproken
    - Notites van dhr. de Kloet aan van der Vegte betreffende diverse onderwerpen, 1942; 11; 2 stukken
    - Aantekeningen van van der Vegte betreffende besprekingen met diverse personen, 1942-1944; 12; 1 omslag
    - Verslagen van besprekingen met de Secretaris-Generaal van Binnenlandse Zaken, dhr Frederiks, 1942-1944; 13; 1 omslag
      Oude nummering: 1 t/m 122 (niet compleet)
    - Stukken betreffende besprekingen met de Centrale Raad (- van beroep) inzake diverse aangelegenheden, onder meer van personele aard, 1942-1945; 14; 1 omslag
    - Stukken betreffende de inspecteursvergadering van oktober 1943. Afschrift, 15; 1 omslag
    - Verslagen van besprekingen met de Rijkscommissaris voor het bezette Nederlandse gebied, dhr. Linnemeyer, 1943-1944; 16; 1 omslag
    - Notitie van dhr. Wolterbeek aan van der Vegte betreffende het schenken van een postzegelcollectie aan Postrat Rost, 1944; 17; 1 stuk
      Dhr. Wolterbeek was secretaris van de Drg
  - Stukken betreffende byzondere onderwerpen, 2.2
    - Stukken betreffende de PTT-organisatie, 2.2.1
      - Brief aan de leider van de Nationaal Socialistische Beweging, betreffende noodzakelijke veranderingen in de leiding van het Staatsbedrijf der PTT bij de overname van de macht in de Staat door de leider der NSB. Afschrift, 1940; 18; 1 stuk
        Afzender onbekend
      - Stukken betreffende de instructie voor de Directeur-generaal der PTT, 1941; 19; 1 omslag
        Bevat tevens ontwerp-instructies en correspondentie hierover
      - Nota d.d. 13 januari 1942 van de Secretaris-generaal van het Departement van Binnenlandse Zaken betreffende de bevoegdheid tot wijziging van een dienstorder. Afschrift, 20; 1 stuk
      - Stukken betreffende gebouwen in Den Haag, waar hoofdbestuursdiensten zijn gevestigd, 1942; 21; 1 omslag
        Bevat een plattegrond van Den Haag en omgeving
      - Besluit van de Secretaris-generaal van het Departement van Binnenlandse Zaken inzake het verlenen van de machtiging tot het tekenen van stukken, aan de Directeur-generaal der PTT. Afschrift, 1942; 22; 1 stuk
      - Stukken betreffende het aanwijzen van Nationaal-Socialistische vertrouwensmannen bij de verschillende dienstonderdelen van de PTT, 1942; 23; 1 omslag
      - Stukken betreffende het aftreden van dhr. Wesselink als directeur van de postcheque- en girodienst, met ingang van 1 oktober 1942, en de keuze van zijn opvolger, 24; 1 omslag
      - Stukken betreffende de reorganisatie van de Rijkspostspaarbank.Afschriften, 1942; 25; 1 omslag
        Betreft 2 ontwerp-verordeningen, waarbij de rijkspostspaarbank ophoudt rechtspersoon te zijn, en onder de bevelen van de directeur-generaal wordt geplaatst
      - Stukken betreffende de medewerking van de PTT aan de zogenaamde Winterhulp - actie in januari 1942, 26; 1 omslag
      - Nota d.d. 01-11-1942 betreffende de "Verordening tot ordening van de arbeid" en de gevolgen die deze verordening voor het Staatsbedrijfder PTT zal hebben, 27; 1 stuk
      - Stukken betreffende het verzoek van het Technisch Gilde in Nederland om financiële ondersteuning, 1942; 28; 1 omslag
      - Stukken betreffende het voorstel van dhr. Linnemeyer om de post- en andere tarieven te verhogen, 1942; 29; 1 omslag
      - Stukken betreffende de reorganisatie van de Rijkspostspaarbank en de uitgifte van spaarbrieven, 1942-1943; 30; 1 omslag
      - Stukken betreffende het functioneren en de organisatie van de postcheque- en girodienst (PCGD), 1942-1944; 31; 1 omslag
      - Stukken betreffende de oprichting van het "PTT-ziekenfonds", 1943; 32; 1 omslag
      - Stukken betreffende de oprichting van de stichting "Ons bedrijf" op 1 mei 1943, 33; 1 omslag
        Doel van de stichting is het bevorderen van de sociale belangen van PTT-medewerkers en hun gezinnen
      - Verslag van het bezoek van dhr. Holtzappel aan het Reichspostministerium te Berlijn, van 9 tot 16 maart 1943, 34; 1 omslag
      - Stukken betreffende het blussen van de brand in het gebouw van de plaatselijke telefoondienst aan de Marnixstraat te Den Haag, op 4 mei 1943, 35; 2 stukken
      - Stukken betreffende overvallen op P en T-kantoren en postritten, onder meer in Utrecht en Rotterdam. Afschriften, 1943-1944; 36; 1 omslag
      - Brief van de Generalkommissar für Finanz und Wirtschaft inzake de uitbetaling van toelagen aan familieleden van Nederlandse vrijwilligers bij de Wehrmacht, 1944; 37; 1 stuk
      - Stukken betreffende de indeling van het Hoofdbestuur en de Technische Dienst der PTT, z.j.; 38; 1 omslag
        In het Duits
      - Plan betreffende de reorganisatie bij de PTT. Afschrift, z.j.; 39; 1 stuk
        Auteur onbekend. N.B. Waarschijlijk veertiger jaren
      - Nota inzake het ontwerpen van de "Hoofdafdeling 3: personeelszaken en bedrijfsgemeenschap". Concept, z.j.; 40; 1 stuk
      - Stukken betreffende de taken en functies van de hoofdafdeling "Sociale Zaken", z.j.; 41; 1 omslag
    - Stukken betreffende personeelsaangelegenheden, 2.2.2
      - Stukken betreffende de benoeming van dhr. J. de Kloet tot Inspecteur in Algemene Dienst. Afschriften, 1942; 42; 1 omslag
      - Stukken betreffende het vezorgen van samenkomsten voor het PTT-personeel in het PTT-kamp "Refugium" bij Elspeet, 1942; 43; 1 omslag
        Bevat tevens de correspondentie tussen dhr. v.d. Vegte en dhr. W. Dogterom, directeur Telegraafkantoor te Rotterdam, betreffende diens weigering om aan een PTT-kamp deel te nemen
      - Stukken betreffende het verlenen van gratificaties en extra salarisverhogingen aan PTT-personeel, 1942-1944; 44; 1 omslag
        Bevat een overzicht van namen, met de aantekening "felicitaties onderscheiding juni 1944"
      - Stukken betreffende het ontslag van de Algemeen secretaris der PTT,dr. J.F. van Royen, in 1943. Afschriften, 45; 1 omslag
      - Stukken betrefffende inkrimping van het personeel, 1943; 46; 1 omslag
        Bevat overzichten
      - Besluit van van der Vegte betreffende het openen van een krediet ten behoeve van in het Rijnland ingezette PTT-ers, die door bombardementen getroffen zijn. Afschrift, 1944; 47; 1 stuk
      - Stukken betreffende reorganisatie van salarisschalen van verschillende personeelsgroepen. N.B. Betreft grafieken, z.j.; 48; 1 omslag
    - Stukken betreffende de Arbeidsinzet, 2.2.3
      - Stukken betreffende het bezoek van de directeur-generaal en zijn echtgenote aan Berlijn, Wenen, München en Frankfurt van 23 november tot 5 december 1942, 49; 1 omslag
        Hij bezocht in Duitsland te werk gestelde PTT-ers
      - Stukken betreffende de voorzieningen ten behoeve van PTTambtenaren die in Duitsland te werk gesteld zijn, 1942-1944; 50; 1 omslag
        Bevat rapporten over dienstreizen naar Düsseldorf, Leipzig en Dresden
      - Stukken betreffende de bemoeienis van de heren Neher en Boetje met de totstandkoming en verspreiding van een protestbrief tegen de uitzending van PTT-ambtenaren naar Duitsland, 1943; 51; 1 omslag
        Hun bemoeienis met het verzoekschrift leidde uiteindelijk tot het ontslag van dhrn. Neher en Boetje
      - Correspondentie met de Rijkscommissaris voor het bezette Nederlandse gebied, dhr. Linnemeyer, betreffende "Arbeitseinsatz" en het afvoeren van radiotoestellen naar Duitsland, 1943-1944; 52; 1 omslag
      - Stukken betreffende het uitzenden van 10.000 ambtenaren naar Duitsland, ten behoeve van de "arbeidsinzet", 1943-1944; 53; 1 omslag
    - Stukken betreffende radio, 2.2.4
      - Stukken betreffende de voorlopige richtlijnen voor de afdeling radiocentrales. Afschriften, 1942; 54; 2 stukken
      - Nota d.d. 17-11 1942 van de chef van de 11e afdeling inzake de stand van zaken met betrekking tot de radiodistributie, 55; 1 omslag
      - Stukken betreffende de reorganisatie van de dienst radiodistributie en de hieruit voortvloeiende herindeling van de radio-districten en oprichting van de afdeling radiocentrales., 1942; 56; 1 omslag
        Bevat tevens (voorlopige) richtlijnen voor de afdeling radiocentrales
      - Stukken betreffende het uitbetalen van schadevergoedingen aan voormalige eigenaren van radiocentrales, 1942; 57; 1 omslag
      - Stukken betreffende de pensioenregeling voor voormalige medewerkers van de radio-centrales, 1942; 58; 1 omslag
      - Stukken betreffende de inlevering en verbeurdverklaring van radiotoestellen, 1943-1944; 59; 1 omslag
    - Stukken betreffende het Postcongres in Wenen, 2.2.5
      - Stukken betreffende de deelname aan het Europese Postcongres te Wenen in 1942, 60; 1 omslag
        Bevat krantenknipsels
      - Stukken betreffende het verblijf van van der Vegte in Wenen, ter gelegenheid van het Postcongres in 1942, 61; 1 omslag
- Stukken, door van der Vegte bijeengebracht als Secretaris-Generaal van het Departement van Waterstaat, 1944, 3
  - Dokumentatiemateriaal, door van der Vegte beschikbaar gesteld voor een artikel in het tijdschrift "Europa Technik", 1944; 62
    Bevat foto's en kaartjes
- omslag, 1
  - Stukken betreffende de bemoeienis van van der Vegte met de oprichting van een Rijks Geologische Dienst, 1944; 63; 1 omslag
- Stukken, door van der Vegte bijeeengebracht als raadadviseur bij het Departement van Volksvoorlichting en Kunsten, 1940-1942, 4
  - Rapport door L.G. Wybrands Marcussen inzake het gebruik van radio-reportages als propaganda-middel, 1940; 64; 1 stuk
  - Brieven aan de Secretaris-Generaal van het departement van Volksvoorlichting en Kunsten betreffende het vaststellen van de luisterbijdragen voor 1942 en de uitgifte van een radioweekblad. Afschriften, 1941; 65; 2 stukken
  - Brief aan van der Vegte waarmee hij wordt vrijgesteld van het betalen van een luisterbijdrage, 1941; 66; 1 stuk
  - Brief van het Departement van Sociale Zaken aan de Secretaris-Generaal van het Departement van Volksvoorlichting en Kunsten, betreffende de culturele verzorging van Nederlandse arbeiders, die in Duitsland werkzaam zijn, 1941; 67; 1 stuk
  - Stukken betreffende de oprichting, organisatie en financiële administratie van de Nederlandse Omroep, 1941-1942; 68; 1 omslag
    Bevat onder meer stukken met betrekking tot de lasten en baten van de N.O. en stukken betreffende de verhoging van de luisterbijdrage
  - Rapport inzake wereld-uitzendingen, z.j.; 69; 1 deel
    Auteur onbekend
- Stukken, door van der Vegte bijeengebracht in zijn functie van lid-voorzitter van de plaatselijke commissie van toezicht op het Middelbaar Technisch Onderwijs 1942-1943, 5
  - Stukken betreffende het Rijnlands Lyceum te Wassenaar, 1942-1943; 70; 1 omslag
    Dhr. v.d. Vegte was lid-voorzitter van plaatselijke Commissie van toezicht op het Middelbaar Onderwijs
- Documentatie, 6
  - Diverse bescheiden betreffende onderwerpen, die tijdens de oorlog van belang waren, 1941-1942; 71; 1 omslag
    Bevat knipsels en ander documentatiemateriaal
- Stukken, waarvan de band met het archief niet duidelijk blijkt, 7
  - Verslagen van radio-uitzendingen van 6 mei 1941 tot 15 juli 1941. Gedrukt, 72; 1 pak
    Betreft: "Funkbrief des drahtlosen Dienstes", nrs. 276 tot en met 346 (339 ontbreekt)
  - Verslagen van radio-uitzendingen van 17 juli 1941 tot en met 14 september 1941. Gedrukt, 73; 1 pak
    Betreft: "Funkbrief des drahtlosen Dienstes", nrs. 348 tot en met 405 (347 en 392 ontbreken)
  - Verslagen van radio-uitzendingen van 15 september 1941 tot en met 4 november 1941. Gedrukt, 74; 1 pak
    Betreft: "Funkbrief des drahtlosen Dienstes", nrs. 406 tot en met 448
  - Verslagen van radio-uitzendingen van 5 november 1941 tot en met 19 december 1941. Gedrukt, 75; 1 pak
    Betreft: "Funkbrief des drahtlosen Dienstes" nrs. 449 tot en met 487. (nrs. 454, 474 en 487 ontbreken)
  - Brochure "De zorg voor de gezondheid in dezen tijd" van het Instituut voor praeventieve geneeskunde. Gedrukt, 1941; 76; 1 katern
  - Brochure "Vlektyphus en luizen" van het Instituut voor praeventieve geneeskunde. Gedrukt, 1942; 77; 1 katern
  - Brief namens 1200 artsen aan de Rijkscommissaris van het bezette Nederlanse gebied, waarbij zij protesteren tegen het verplichte lidmaatschap van de "Artsenkamer", 1943. Afschrift, 78; 1 stuk
    Waarschijnlijk 1943
  - Stukken betreffende "Fernkabelbautruppen" op verschillende plaatsen in Nederland. Fotocopiën, z.j.; 79; 1 omslag